【裁判字號】    91,重上,71
【裁判日期】    920626
【裁判案由】    塗銷抵押權登記等
【裁判全文】
臺灣高等法院高雄分院民事判決  九十一年度重上字第七一號
      上  訴  人    丙○○○
      訴訟代理人    邱芬凌律師
      複  代理人    楊雪貞律師
      被上訴人      臺灣土地銀行
      法定代理人    甲○○
      訴訟代理人    戊○○
                    丁○○
                    乙○○
右當事人間塗銷抵押權登記等事件，上訴人對於中華民國九十一年五月二十八日台灣
屏東地方法院九十年度重訴字第一六六號第一審判決提起上訴，本院判決如左：
      主      文
上訴駁回。
第二審訴訟費用由上訴人負擔。
      事實及理由
一、上訴人起訴主張：上訴人以其所有坐落屏東縣放枋寮鄉○○段北勢寮小段第三八
    二地號、同段第三八三之二地號、同段第三八一之二地號等三筆土地（下稱系爭
    土地），於八十五年一月十五日與屏東縣枋寮農會（已由被上訴人於原審審理時
    依法承受，下稱枋寮農會）就系爭土地設定抵押權以為擔保，向枋寮農會借貸新
    台幣（下同）二千萬元（下稱系爭借款），於八十五年二月二十三日，枋寮農會
    將系爭借款撥入上訴人在該會帳號000000000號帳戶內，惟訴外人即當
    時枋寮農會總幹事陳安全未經上訴人之同意，擅自於取款憑條上蓋用上訴人之印
    章，並將該取款憑條交予承辦人員戴愛卿於其上填寫「日期」、「帳號」、「金
    額」等項目，而將系爭借款分別轉入四百零八萬四千元至訴外人李省典之帳戶內
    以及一千五百九十一萬六千元至張秀珠之帳戶內，並未交付上訴人，因此先位之
    訴依據消費借貸之法律關係，請求確認前開抵押債權不存在及被上訴人應將系爭
    抵押權登記塗銷；備位之訴依據消費寄託之法律關係，求為命上訴人給付二千萬
    元及其法定遲延利息之判決（原審為上訴人全部敗訴之判決，上訴人僅就備位之
    訴敗訴部分提起上訴，其先位之訴敗訴部分未據上訴）。於本院聲明：(一)原判決
    關於上訴人駁回後開第二項之訴部分，及該部分訴訟費用之裁判廢棄。(二)右廢棄
    部分，被上訴人應給付上訴人二千萬元，及自九十年七月十八日起至清償日止按
    年息百分之五計算之利息。
二、被上訴人則以：
  (一)依現行銀行作業慣例，存款戶在辦理開戶手續時，除填寫開戶資料、領取存摺外
    ，率皆在銀行留存印鑑，俾日後存款戶領取存款時，銀行行員得憑留存印鑑核對
    取款憑條上印鑑，據以決定核付款項。故存款人有權憑存摺或依約定方式請求受
    託人返還存款，亦即如受託人已依約定方式返還存款者，受託人之處理即無過失
    可言。本件兩造間消費寄託契約於八十四年二月四日即已成立，依上訴人在開戶
    時簽立之印鑑卡所示，上訴人留存印鑑乙式（下稱「帳戶」印鑑），上訴人憑帳
    戶印鑑及存摺請求被上訴人返還存款，被上訴人核對印鑑無誤遵其指示付款，係
    依債之本旨為給付，自生清償之效力。
  (二)上訴人之存摺及印章自始至終均未辦理過掛失手續，被上訴人於八十五年二月交
    付系爭寄託款項之後，上訴人隨即又持記載有上開存提交易之存摺及印章來被上
    訴人處辦理多次存提款項，如其未親自提領款項，對如此龐大金額之款項，豈有
    不立即追查之理，如其不知款項已提領，於被上訴人追討借款時，又何以未主張
    以系爭借款抵償，反而出具申請書申請分期繳納。
  (三)上訴人於本件貸款及放款印鑑與之前農會存款帳戶印鑑不同，取款條所蓋用的印
    章是「帳戶」印鑑，所以取款條上的印鑑應該是上訴人自己拿去農會蓋的等語資
    為抗辯。其於本院聲明：上訴駁回。
三、兩造不爭執之事項：
  (一)上訴人以其所有之系爭土地，於八十五年一月十五日與枋寮農會設定抵押權以為
    擔保，向枋寮農會借貸二千萬元，於八十五年二月二十三日，枋寮農會將系爭借
    款撥入上訴人在枋寮農會000000000號帳戶內，系爭借款分別轉入四百
    零八萬四千元至訴外人李省典之帳戶內以及一千五百九十一萬六千元至張秀珠之
    帳戶內之事實，此有土地登記簿謄本三紙、抵押權設定契約書、擔保放款借據各
    一紙、收入傳票、轉帳支出傳票、取款憑條為憑（見原審卷第八頁至第十五頁、
    二○九至二一三頁），應堪信為真實。
  (二)本件提領系爭借款之枋寮地區農會活期存款取款憑條二紙上之印鑑，為上訴人留
    存於枋寮農會之帳戶印鑑，此有取款憑條二紙、枋寮地區農會存放款印鑑卡一紙
    在卷可參（見原審卷第二一一、二一三、二一四頁），應堪採信。
  (三)本件擔保放款借據上所蓋之上訴人印鑑為經屏東縣枋寮鄉戶政事務所所登記之印
    鑑（以下稱「戶政」印鑑），與提領系爭借款之「帳戶」印鑑，為不同之印鑑等
    情，有擔保放款借據、屏東縣枋寮鄉戶政事務所印鑑證明及枋寮農會存放款印鑑
    卡一紙在卷可參（見原審卷第二○八、二一四、二二一頁），亦堪採信。
  (四)本件借貸經枋寮農會向台灣屏東地方法院聲請對上訴人及連帶保證人陳宗隆，黃
    鎮坤依督促程序聲請支付命令，獲准核發八十六年度促字第一二二六號支付命令
    並經確定在案，枋寮農會並據前開支付命令對上訴人所有系爭土地以該院八十六
    年度執字第七二四九號強制執行在案，因執行無結果取得債權憑證之事實，業經
    本院調取台灣屏東地方法院八十六年度促字第一二二六號民事聲請事件卷宗查明
    屬實，並有台灣屏東地方法院拍賣公告一份在卷可稽（見原審卷第一五七頁）。
  (五)對於八十七年十二月三日、九十年一月十六日及同年三月十二日上訴人之夫陳宗
    隆以上訴人名義出具之「申請書」及八十六年九月二十四日陳宗隆所出具之「自
    願扣繳薪津抵扣貸款承諾書」等文書之真正，不爭執。
四、本件爭點乃上訴人是否有消費寄託物返還請求權？經查：
  (一)被上訴人主張依現行銀行作業慣例，存款戶在辦理開戶手續時，除填寫開戶資料
    、領取存摺外，皆在銀行留存印鑑，俾日後存款戶領取存款時，銀行行員得憑留
    存印鑑核對取款憑條上印鑑，據以決定核付款項等情，業據提出與其所述相符之
    活期存款簡章一紙為證，復為上訴人所不爭執，應堪信實。
  (二)本件上訴人以其所有之系爭土地，於八十五年一月十五日與枋寮農會設定抵押權
    以為擔保，向枋寮農會借貸二千萬元，於八十五年二月二十三日，枋寮農會將系
    爭借款撥入上訴人在枋寮農會000000000號帳戶內，系爭借款分別轉入
    四百零八萬四千元至訴外人李省典之帳戶內以及一千五百九十一萬六千元至張秀
    珠之帳戶內之事實，為兩造所不爭執，業如前述。而枋寮農會承辦人員徐玉純於
    刑事偵查中證稱：當時錢並非交給上訴人而係轉帳，根據存摺、印章相符而辦理
    ；當天錢下來就領出去；伊負責驗印，取款條交給伊時，印章已蓋好等語（見刑
    事偵查卷第一二頁背面、一三頁及偵續卷二七頁），而上訴人對於系爭借款之取
    款憑條印文之真正及有摺取款等情，並不爭執，足認被上訴人給付系爭借款，係
    符合上開付款程序之規定甚明。
  (三)上訴人雖主張枋寮農會借款承辦人員通知上訴人要核對印鑑，上訴人到枋寮農會
    時遇到證人陳安全而交其處理，系爭借款係陳安全偽以上訴人名義提領，枋寮農
    會承辦人員明知陳安全非上訴人，仍准其提領，未通知本人確認，有違善良管理
    人之注意義務云云，而證人陳安全固於本院到庭證稱：（上訴人辦理抵押借款應
    提出之印鑑章，是否曾經交給你？）是的，是在辦理貸款時交給伊的，就是寫借
    據的時候；將印章交給承辦人員戴愛卿，要她幫忙上訴人辦理貸款事項，例如申
    請貸款之後簽寫借據及撥款等；印章是陳宗隆交給伊的，隔了幾天才還他，伊拿
    印章交給承辦人員辦理借款借據之用，取款條是伊蓋的，伊將取款條蓋好之後將
    印章交給承辦人員；取款條是和印章一開始就交給承辦人員等語（本院卷一四三
    至一四六頁），但對於係其自行在取款憑條上蓋用上訴人之印章或將印章交給戴
    愛卿蓋用一情，則陳述反覆不一，且對於相關細節皆答以：時間太久，記不清楚
    云云，其陳述是否足堪採信，已有可疑。又其於原審係證稱：上訴人自己拿印章
    等文件給伊，伊將印章蓋了二張取款條，並交給承辦人員戴愛卿；交付印章不是
    取款日等語，就係上訴人或上訴人之夫陳宗隆將上訴人印章交付伊者，陳述亦不
    相同，其證詞確有諸多明顯之瑕疵。如依陳安全於本院之證詞觀之，陳安全係指
    陳宗隆所交付之印章係辦理貸款程序所需，例如使用於申請貸款及簽寫借據等文
    件上，且於辦理貸款程序時所交付，並非撥款或取款時所交付，然其亦不否認陳
    宗隆僅交付一次印鑑章給伊，惟查申請貸款、借據上，上訴人係使用「戶政」印
    鑑，與取款憑條上係使用「帳戶」印鑑，二者印鑑並不相同之事實，亦為上訴人
    所不爭執，則上訴人於辦理貸款時，將非辦理貸款所需之「帳戶」印章交給陳安
    全，以協助辦理貸款事宜，顯與常情有違。職是，陳安全所為係其盜蓋印章之證
    言，尚有諸多瑕疵且與常理有違，並無足採。上訴人主張系爭取款條應係陳安全
    盜蓋其印章並領取系爭款項云云，尚屬無法證明。又前開約定付款規定，並未限
    制應由本人提領，或要求第三人代領時，應向本人查證，上訴人主張系爭借款之
    提領，枋寮農會承辦人員明知陳安全非上訴人，仍准其提領，未通知本人確認，
    有違善良管理之注意義務云云，尚嫌無據。
  (四)本件借貸經枋寮農會向台灣屏東地方法院聲請對上訴人及連帶保證人陳宗隆，黃
    鎮坤依督促程序聲請支付命令，獲准核發八十六年度促字第一二二六號支付命令
    並經確定在案，被上訴人並據前開支付命令對上訴人所有系爭土地以該院八十六
    年度執字第七二四九號強制執行在案，因執行無結果，取得債權憑證等情，為兩
    造所不爭執，業如前述。且依上訴人不爭執其真正之由陳宗隆於八十七年十二月
    三日、九十年一月十六日及同年三月十二日以上訴人名義出具「申請書」請求分
    期繳納系爭借款及八十六年九月二十四日陳宗隆所出具之「自願扣繳薪津抵扣貸
    款承諾書」，同意按月由其薪津中扣除三分之一償還系爭借款；系爭借款程序因
    上訴人之夫陳宗隆係枋寮農會職員而多半由其辦理；帳戶印鑑及存摺關係重大，
    依常理無隨意交給他人保管之理等情觀之，足認系爭借款之領取，係經上訴人之
    授權所為，否則焉有不依法對支付命令聲明異議，並一再同意償還及由陳宗隆之
    薪津扣款之理。
  (五)至上訴人之夫陳宗隆雖於偵查中指陳：伊都將印章及存摺放在戴愛卿那裡，由她
    去蓋取款憑條云云，為證人戴愛卿所否認，證稱八十五年二月二十三日陳宗隆請
    伊幫他填寫取款條金額，然後他拿去蓋章等語（刑事偵續卷二一頁背面、二二頁
    ），且上訴人於原審及本院審理時，係主張係上訴人本人將帳戶印鑑交給陳安全
    云云，顯然否認陳宗隆該部分之指述為真，陳宗隆於原審亦為相同之改稱，足認
    其於偵查中之前開指述，委無足取。縱上訴人否認陳宗隆委請戴愛卿幫忙填寫取
    款憑條上之日期、金額一情屬實，但亦不能證明戴愛卿有盜蓋其帳戶印鑑之情，
    其主張枋寮農會未善盡善良管理人之注意義務云云，自亦無可取。
  (六)刑事部分，上訴人及其夫陳宗隆告訴陳安全、張秀珠、李省典共同偽造文書部分
    ，經檢察官以犯罪不能證明為由處分在案，亦經本院依職權調閱臺灣屏東地方法
    院檢察署八十八年偵字第五○五三號、八十九年偵續字第二三號卷，查明屬實。
  (七)從而，枋寮農會既伊約定之付款程序交付系爭借款，即以生清償之效力，上訴人
    既不能證明枋寮農會就系爭借款之交付有何疏失，則其請求枋寮農會即被上訴人
    再行交付系爭款項，於法尚有未合。
五、綜上所述，本件上訴人依消費寄託之法律關係，請求被上訴人給付二千萬元及其
    利息，並無理由，不應准許。其假執行之聲請亦失所附麗，應併予駁回。原審為
    上訴人敗訴之判決，及駁回其假執行之聲請，並無不合。上訴意旨指摘原判決不
    當，求予廢棄改判，為無理由，應予駁回。
六、據上論結，本件上訴為無理由，依民事訴訟法第四百四十九條第一項、第七十八
    條，判決如主文。
中      華      民      國    九十二    年      六      月    二十六    日
                                      臺灣高等法院高雄分院民事第二庭
~B1審判長法官  簡色嬌
~B2法      官  沈建興
~B3法      官  陳真真
右為正本係照原本作成。
如對本判決上訴，須於判決送達後二十日內向本院提出上訴狀，其未表明上訴理由者
，應於上訴後二十日內向本院提出上訴理由書（均須按他造當事人之人數附繕本）。
上訴時應提出委任律師或具有律師資格之人之委任狀，並依附註條文規定辦理。
中      華      民      國    九十二    年      六      月    二十六    日
~B法院書記官  高惠珠
附註：
民事訴訟法第四百六十六條之一：
對於第二審判決上訴，上訴人應委任律師為訴訟代理人，但上訴人或其法定代理人具
有律師資格者，不在此限。
上訴人之配偶、三親等內之血親、二親等內之姻親，或上訴人為法人、中央或地方機
關時，其所屬專任人員具有律師資格並經法院認為適當者，亦得為第三審訴訟代理人。
第一項但書及第二項情形，應於提起上訴或委任時釋明之。


司法院資訊處製作；財團法人民間司法改革基金會備份。
